【裁判字號】    96,訴,8715
【裁判日期】    970331
【裁判案由】    返還定金等
【裁判全文】
臺灣臺北地方法院民事判決              96年度訴字第8715號
原      告  庚○○
訴訟代理人  沈奕瑋律師
複代理人    甲○○
被      告  丙○
訴訟代理人  徐揆智律師
複代理人    林幸慧律師
上列當事人間返還定金等事件，本院於九十七年三月二十五日言
詞辯論終結，判決如下：
    主  文
被告應給付原告新台幣伍拾壹萬元，及自民國九十六年十一月六
日起至清償日止，按年息百分之五計算之利息。
原告其餘之訴駁回。
訴訟費用由被告負擔十分之七，餘由原告負擔。
本判決於原告以新台幣拾柒萬元為被告供擔保後，得假執行。但
被告如以新台幣伍拾壹萬元為原告預供擔保後，得免為假執行。
原告其餘假執行之聲請駁回。
    事  實
一、原告起訴主張：原告經訴外人東森房屋南港經貿店營業員丁○○之介紹，於民國95年10月23日與被告簽訂不動產買賣契
    約書（下稱系爭契約），約定被告將其所有坐落於台北縣汐
    止市○○段南港子小段第32-30 地號土地四分之一之應有部
    分及其上同段第188 建號建物即門牌號碼台北縣汐止市○○
    街30巷8 號4 樓之房屋（下稱系爭不動產）出售予原告，買
    賣價金為新台幣（下同）360 萬元。原告於買賣契約成立時
    ，即依系爭契約第2 條及第3 條第1 項之約定給付被告定金
    36萬元。又依系爭契約第3 條第2 項：「乙方（即被告）備
    齊一切過戶證件資料（印鑑證明、戶籍資料、稅單等資料及
    簽妥移轉登記書表）之同時，甲方應給付第二期備證款。」
    。詎料被告於簽約當日收受簽約款後，並無任何履約之後續
    動作，經原告多次詢問均未受理會。且於96年8 月21日下午
    ，原告利用台北縣地籍資料電傳資訊服務系統查詢系爭土地
    狀況，發現系爭房地之權狀正本，遭被告向地政機關申報遺
    失，申請補發新權狀，原告乃於96年8 月24日以國史館郵局
    第504 號存證信函催告被告，原告之存證信函於96年8 月27
    日送達於被告，被告於期限內（即96年8 月30日）並未做任
    何表示，系爭契約已於同年8 月31日合法解除；若認系爭契
    約未經合法解除，則原告以起訴狀繕本送達被告為解除系爭
    契約之意思表示，並依系爭契約第8 條第4 項第2 款及民法
    第249 條規定，請求被告加倍返還定金予原告。並聲明：被
    告應給付原告新台幣柒拾貳萬元，及自起訴狀繕本送達翌日
    起至清償日止，按年息百分之五計算之利息。及願供擔保，
    請准宣告假執行。
二、被告則抗辯：
    伊否認與原告有簽訂不動產買賣契約書，及收受原告36萬元
    之簽約款。本件係因訴外人東森房屋南港經貿店職員丁○○
    要求伊將系爭房地委託渠等出售，雙方於95年8 月15日簽訂
    委託銷售契約書，委託期間為3 個月。伊並依丁○○之要求
    提供印鑑章、印鑑證明書、所有權狀、身分證影本等物。其
    後丁○○發現該土地及房屋上有設定一最高限額104 萬元之
    抵押權登記，抵押權人為訴外人蔡孟宏（因被告從未向蔡孟
    宏借錢，現正提起塗銷抵押權登記之訴，由台灣士林地院以
    96 年 訴字第941 號事件審理中）。丁○○乃找律師助理、
    代書等與被告一同協商解決，並要求被告付款2 萬元給律師
    助理、5000元給代書，以調取蔡孟宏抵押權設定登記之檔案
    資料及對蔡孟宏提出訴訟。因被告身上沒那麼多錢，丁○○
    並拿出10萬元借被告，用以支付上開費用。然因丁○○遲未
    提出訴訟，委託銷售契約亦無法進行，委託期間已於95年11
    月15日期滿，原告並未延長或重新簽訂委託契約。詎至96年
    5 月間，丁○○向被告稱：「我已經跟買方謝小姐簽約了，
    你快辦該房屋之塗銷抵押權登記」等語。雖原告並未同意，
    然因丁○○一直扣留原告交付之印鑑章、及權狀等物，為取
    回上開物品，伊乃於96年6 月1 日會同友人己○○一起前往
    東森房屋南港經貿店向丁○○及店長乙○○、原告之丈夫等
    5 人洽談後簽立調解書，雙方協議由被告賠償6 萬元，並返
    還買賣價金10萬元（合計16萬元）予原告，同時原告需交付
    系爭房地之權狀及相關資料。原告既未依約交付權狀，則依
    調解書所載，原告並無權向被告提出任何請求，其所訴顯無
    理由。並聲明：1.原告之訴駁回。2.如受不利判決，願供擔
    保，請准宣告免予假執行。
三、本件原告主張其與被告簽訂不動產買賣契約，並已支付定金
    36萬元，然被告於簽約後遲不履約，其已合法解除契約，依
    買賣契約之規定，其得請求被告加倍返還定金等語，然為被
    告所否認，並以前詞置辯，是本件之爭點為：(一)原告是否與
    被告簽訂買賣契約，並依約給付36萬元之第一期簽約款？(二)
    兩造若有簽訂系爭買賣契約，該契約是否已經合法解除？(三)
    原告得否依買賣契約第8 條第4 項第2 款之約定，請求被告
    負賠償責任？其得請求之違約金若干？
  (一)原告是否與被告簽訂買賣契約，並已依約給付36萬元之第一
    期簽約款？
    原告主張其與被告於95年10月23日簽訂不動產買賣契約書，
    約定被告所有之系爭不動產出售予原告，買賣價金為360 萬
    元，且原告已依約給付被告36萬元等情，業據提出不動產買
    買契約書影本1 份為證（見本院卷第13至17頁），且經證人
    即東森房屋公司職員丁○○證稱：系爭房屋出售與原告時，
    被告同意且簽約時有在場，原告並當場交付簽約金36萬元。
    被告要求先帶10萬元現金，另外26萬元支票由公司保管，因
    為被告債權還沒有塗銷，怕日後有問題等語（見本院卷第69
    至70頁），證人即承辦本件簽約事宜之代書戊○○亦證稱：
    簽約當時被告本人有在場，原告當場交付10萬元現金及面額
    18萬元、及8 萬元之支票各1 張等語（見同卷第71頁），佐
    以系爭買賣契約書上賣方「丙○」之簽名，核與被告提出之
    調解書（本院卷第57頁）上其自認為本人簽名者，其運筆方
    向、結構佈局、走勢等，均大致相符，顯示該二簽名係出於
    同一人之所為。而衡情苟被告並未與原告簽訂系爭買賣契約
    ，被告嗣後又何需與原告簽訂上開調解書，並約明「甲方（
    即被告）願賠償買賣契約之違約事宜」，及同意返還買賣價
    金新台幣10萬元、及賠償6 萬元之理，是被告上開所辯，實
    屬無稽，不足採信；堪信原告之主張為真實。
  (二)系爭買賣契約是否已經合法解除？
    按給付有確定期限者，債務人自期限屆滿時起，負遲延責任
    ；契約當事人之一方遲延給付者，他方當事人得定相當期限
    催告其履行，如於期限內不履行時，得解除其契約，民法第
    229 條第1 項、第254 條所明定。本件原告主張其以存證信
    函催告被告履行契約，併以起訴狀繕本送達為解除契約之意
    思表示，故系爭契約已合法解除等語，雖為被告所否認，並
    以雙方從未簽訂買賣契約云云置辯。然查兩造簽約後，依系
    爭契約第3 條第2 項之約定，本應由被告於95年12月31日備
    妥過戶證件資料，以供辦理所有權移轉登記，然被告遲未將
    系爭不動產之抵押權登記予以塗銷，迄今亦未完成過戶事宜
    等情，業據原告提出台北縣地籍地價地籍圖資料電傳資訊服
    務系統表1 份為憑（見本院卷第25頁），並經證人丁○○證
    述在卷（見本院卷第69頁反面），且被告亦自認其並未塗銷
    系爭不動產所設定之抵押權乙情，被告既遲延履行系爭買賣
    契約之給付義務，經原告定期催告仍未履行，原告自得依上
    開規定解除買賣契約。況參諸兩造於96年6 月7 日所簽訂之
    和解契約中，被告已同意負買賣契約違約之賠償責任，且被
    告亦無意再依上開契約履行系爭房屋之過戶義務，是退步言
    之，本件亦得認兩造已合意解除系爭買賣契約。
  (三)原告得否依買賣契約第8 條第4 項第2 款之約定，請求被告
    負賠償責任？其得請求之違約金若干？
  (1)按附解除條件之法律行為，於條件成就時，失其效力；民法
    第99條第2 項定有明文。原告主張因被告有上開違約情事，
    故其得依契約第8 條第4 項第2 款請求被告加倍返還所收款
    項等情，然為被告所否認，並以雙方有另簽訂調解書，原告
    不得依原契約請求賠償云云置辯。則系爭調解書之性質為何
    ，即應審究。經查，系爭調解書於開始即將成立和解之原因
    「甲方願賠償買賣契約之違約事誼（案址：台北縣汐止市○○街30巷8 號4 樓）」等語載明，是調解書係為被告所負買
    賣違約之損害賠償責任所為之和解，應無疑義。而原告主張
    系爭調解書附有解除條件，被告未依和解條件履行，是調解
    書已失其效力等情，業據證人丁○○證稱：調解當天有提到
    被告之前帶走的10萬元要返還給原告，另外被告需再賠償六
    萬元違約金，如果在雙方約定的期限內有履行的話，就照調
    解書，如果沒有履行就照原來的買賣契約，因為己○○說6
    萬元是小問題，他一定會處理，所以沒有將這點寫在調解書
    上等語，核與系爭調解書之製作人即證人乙○○（東森房屋
    店長）證稱：簽立調解書時我在場，調解內容為被告拿走之
    10萬元要返還原告，另外要賠償買方六萬元，在96年6 月20
    日要履行，如沒履行就依照原契約，96年6 月20日我們有通
    知賣方，但他們沒有出來處理等語（見本院卷第71頁背面）
    ，均屬相符；雖證人己○○證稱：雙方沒有約定如未依調解
    書履行，接下來要如何處理云云，然觀諸證人己○○為被告
    之好友，且於調解時本同意出資六萬元代被告為賠償，其後
    復未依約履行，其證詞是否可採，已有疑義，而反觀證人乙○○、丁○○為東森房屋仲介公司之員工，與兩造均無任何
    利害關係，渠等2 人之證詞自較為中立可採，是兩造間上開
    和解契約即係以被告未依約履行和解契約為解除條件，於條
    件成就時，系爭調解書即失其效力，此時兩造間因違反買賣
    契約而生之損害賠償債務仍未消滅，原告仍得據該法律關係
    向被告請求，換言之，原告仍得依買賣契約第8 條第4 項第
    2 款之約定，請求被告負賠償責任。
  (2)兩造所簽立之系爭買賣契約，因可歸責於被告之事由，致給
    付遲延而未履行，嗣經原告解除契約，原告交付之定金自得
    依民法第249 條第3 款：「契約因可歸責於受定金當事人之
    事由，致不能履行時，該當事人應加倍返還其所受之定金。
    」，及兩造買賣契約第8 條第4 項第2 款約定：「如乙方毀
    約不賣或給付不能或其他違約情事時，甲方除得於解除本契
    約外，乙方應於五日內將所收款項加倍返還甲方，以為違約
    之損害賠償.... 。 」之約定請求返還。查本件原告請求被
    告加倍返還定金72萬元，其中已交付之簽約款為36萬元，被
    告雖僅取得其中10萬元，其餘26萬元之支票則由東森房屋仲
    介公司代被告保管中，然東森公司係代被告處理系爭房屋銷
    售事宜之人（雙方成立委任及居間之混合契約），應認原告
    已如數支付36萬元價金予被告，應由被告負返還之責，另36
    萬元則屬違約金之性質。按約定之違約金過高者，法院得減
    至相當之數額，民法第252 條定有明文。至於是否相當，即
    須依一般客觀事實，社會經濟狀況及當事人所受損害情形，
    以為斟酌之標準；而債務已為一部履行者，亦得比照債權人
    所受利益減少其數額（最高法院79年台上字第1915號判例、
    49 年 台上字第807 號判例要旨參照）。故約定之違約金苟
    有過高情事，法院即得依此規定核減至相當之數額，並無應
    待至債權人請求給付後始得核減之限制。此項核減，法院得
    以職權為之，亦得由債務人訴請法院核減，最高法院79年台
    上字第1612號判例參照。經查，本件買賣總價金為360 萬元
    ，而原告僅繳付第一期款36萬元即解除買賣契約，原告亦未
    提出其因簽訂系爭買賣契約受有其他損害之證據，本院審酌
    上情，認本件違約金尚屬過高，原告得請求之違約金應予酌
    減至150,000 元。則原告得請求返還之價金及違約金合計為
    510,000 元（計算式：360,000 ＋150,000 ＝510,000） 。
四、綜上所述，原告主張被告有違約事由，依系爭買賣契約第8
    條第4 項第2 款請求被告給付違約金並返還已支付之第一期
    簽約款，實屬有據。從而，原告請求被告返還原告已繳之房
    屋價金36萬元及給付違約金15萬元，共計510,000 元，及自
    起訴狀繕本送達之翌日即96年11月6 日起按年息5 ％計算之
    遲延利息，為有理由，應予准許，逾此部分之請求，即無理
    由，應予駁回。
五、假執行之宣告：
    兩造均陳明願供擔保，聲請宣告假執行或免為假執行，核均
    無不合，爰就原告勝訴部分，分別酌定相當擔保金額准許之
    。至原告敗訴部分，其假執行之聲請，因失所附麗，應予駁
    回。
六、本件原告之訴為一部有理由、一部無理由，依民事訴訟法第
    79條、第390 條第2 項、第392 條第2 項，判決如主文。
中    華    民    國    97    年    3     月    31    日
                  民事第五庭    法  官  吳佳薇
如對本判決上訴，須於判決送達後20日內向本院提出上訴狀
以上正本係照原本作成。
中    華    民    國    97    年    3     月    31    日
                                書記官  許博為


司法院資訊處製作；財團法人民間司法改革基金會備份。
